【裁判字號】    97,台上,735
【裁判日期】    970221
【裁判案由】    違反毒品危害防制條例等罪
【裁判全文】
最高法院刑事判決              九十七年度台上字第七三五號
上  訴  人  甲○○
                    2號（
選任辯護人  賴俊宏律師
上  訴  人  丙○○
                    一巷15號（
選任辯護人  王德凱律師
上  訴  人  乙○○
選任辯護人  陳呈雲律師
上列上訴人等因違反毒品危害防制條例等罪案件，不服台灣高等
法院台中分院中華民國九十六年十月三十一日第二審判決（九十
六年度上訴字第二一八０號，起訴案號：台灣台中地方法院檢察
署九十四年度偵字第一一八三四號，第一一九六七號、第一二七
一四號、第一八六九一號），提起上訴，本院判決如下：
    主  文
原判決撤銷，發回台灣高等法院台中分院。
    理  由
原判決認定上訴人甲○○、丙○○、乙○○有如原判決事實欄所
載之犯行，因而撤銷第一審關於甲○○、丙○○部分及乙○○關
於有罪部分之科刑判決（乙○○另經檢察官起訴指與甲○○共同
販賣第一級毒品及第二級毒品以及與丙○○共同轉讓第一級毒品
及第二級毒品部分，業經第一審判決無罪確定）。改判論處甲○
○連續販賣第一級毒品罪刑（累犯，處有期徒刑八年）；又連續
販賣第二級毒品罪刑（累犯，處有期徒刑七年四月）。丙○○共
同連續販賣第一級毒品罪刑（累犯，處有期徒刑八年）；又共同
連續販賣第二級毒品罪刑（累犯，處有期徒刑七年二月）；又轉
讓第一級毒品罪刑（累犯，處有期徒刑一年一月）；又連續明知
為禁藥而轉讓罪刑（累犯，處有期徒刑八月；第一審判決係論處
轉讓第二級毒品罪刑）。乙○○共同連續販賣第一級毒品罪刑（
累犯，處有期徒刑七年六月）；又共同連續販賣第二級毒品罪刑
（累犯，處有期徒刑七年二月）；固非無見。
惟查：（一）刑事訴訟法採直接審理主義，故採為判決基礎之證
據資料，必須經過調查程序而顯現出於審判庭者，始與直接審理
主義相符，否則其所踐行之訴訟程序即屬違背法令；依刑事訴訟
法第一百六十五條第一項規定：卷宗內之筆錄及其他文書可為證
據者，審判長應向當事人、代理人、辯護人或輔佐人宣讀或告以
要旨；是審判長於審判期日調查證據，應就筆錄或文書證據向當
事人、代理人、辯護人或輔佐人提示、宣讀或告以要旨，其訴訟
程序始為合法。上開規定，依同法第三百六十四條規定，為第二
審審判所準用；因之第二審法院自應踐行該項程序，使被告及辯
護人等瞭解該證據之內容及意義，並為充分之辯論，始得採為判
決之基礎，倘未依法向辯護人或被告宣讀、提示或告以要旨，均
屬違背同法第一百五十五條第二項：「未經合法調查之證據，不
得作為判斷之依據」之規定。依原審民國九十六年十一月十七日
審判筆錄之記載，就有關作為本件判決基礎之證據，俱未向上訴
人等之辯護人提示、宣讀或告以要旨，復就採為判決基礎之法務
部調查局九十四年九月二十一日調科壹字第120016497 號海洛因
鑑定通知書及行政院衛生署管制藥品管理局管檢字第0960002954
號甲基安非他命鑑定書，亦未向上訴人等提示、宣讀或告以要旨
，致剝奪上訴人等之訴訟防禦權，其踐行之訴訟程序，難謂適法
。（二）刑事訴訟法上所謂認定犯罪事實之證據，係指足以認定
被告確有犯罪行為之積極證據而言，該項證據自須適合於被告犯
罪事實之認定，始得採為斷罪資料；如所認定之事實，與所採用
之證據，不相適合，即屬證據上理由矛盾，其判決當然違背法令
。原判決認定甲○○於九十四年五月三十一日有販賣海洛因一次
予李志遠，理由說明係依憑兩人於是日之電話通聯紀錄而為不利
甲○○之認定（見原判決正本第十二頁）。惟依原判決附表所載
該日兩人之通聯紀錄內容：「李志遠：喂！阿生，我阿弟仔。甲
○○：嗯。李志遠：另（別）人叫我替他問，藝術吊扇，全新四
、五千元，可不可以換二張（二千元毒品）？甲○○：那要有用
的人才用到。李志遠：甘不要幫忙一下。甲○○：無效」等語（
見原判決正本第四二頁）。如果無訛，則當日甲○○是否確有販
賣毒品予李志遠，即非無研求餘地；原判決未詳予究明，遽採上
開通聯紀錄為不利甲○○該次販賣毒品之認定，判決即有違誤。
（三）有罪判決書之事實欄為適用法令之依據，凡於適用法令有
關之事實必須詳為記載，始足為適用法令之基礎。又毒品危害防
制條例第十九條第一項前段規定，犯該條例第四條至第九條、第
十二條、第十三條或第十四條第一項、第二項之罪者，其供犯罪
所用或因犯罪所得之財物，均沒收之。係採義務沒收主義；惟該
條第一項並未特別規定「不問屬於犯罪行為人與否，沒收之」，
基於刑止一身及參照刑法第三十八條第三項前段規定之立法精神
，其供犯罪所用或因犯罪所得之財物，自以屬於犯罪行為人所有
者為限，始得宣告沒收。原判決對甲○○宣告沒收扣案夾鏈袋、
電子磅秤、分裝工具、行動電話及對丙○○、乙○○宣告沒收扣
案夾鏈袋、電子磅秤、行動電話及未扣案之行動電話一支（裝置
門號0000000000號）。惟原判決事實僅謂上開物品分別係供甲○
○或丙○○及乙○○販賣毒品所用，並未明白認定並記載上開物
品係上訴人等所有，已不足為適用法律之基礎。且原判決亦未說
明是否係上訴人等所有之理由，逕予宣告沒收，判決自有違誤。
（四）依毒品危害防制條例第十九條第一項之規定，依上開規定
沒收之物，以供犯罪所用及因犯罪所得之物為限，自不包括供犯
罪預備之物在內。原判決對甲○○宣告沒收扣案之夾鏈袋一包，
另對丙○○、乙○○亦宣告沒收扣案夾鏈袋一包。理由說明：扣
案之夾鏈袋各一包，係上訴人等販賣毒品犯罪所用之物，而依毒
品危害防制條例第十九條第一項之規定宣告沒收等語（見原判決
正本第三四頁、第三六頁）。惟依卷內資料，扣案之夾鏈袋似均
係新品（見台中縣警察局東勢分局警卷第三二頁、台中港務警察
局警卷第三二頁），能否謂分別係上訴人等供本件犯罪所用之物
？又夾鏈袋一般係供分裝散裝物品之用，其功能並不限於分裝毒
品，原判決就上開扣案之夾鏈袋各一包，何以分別係甲○○及丙
○○、乙○○等販賣毒品所用或供犯罪預備之物，亦未於理由欄
內敘明其判斷之依據及認定之理由，遽依上開條例第十九條第一
項宣告沒收，復有適用法則不當及理由不備之違背法令。以上或
為上訴意旨所指摘，或為本院得依職權調查之事項，應認原判決
有撤銷發回更審之原因。另原判決敘明不另為無罪諭知部分，檢
察官起訴指與前揭撤銷部分有裁判上一罪關係，基於審判不可分
原則，應一併發回。
據上論結，應依刑事訴訟法第三百九十七條、第四百零一條，判
決如主文。
中    華    民    國  九十七  年    二    月  二十一  日
                      最高法院刑事第十庭
                          審判長法官  林  永  茂
                                法官  吳  昆  仁
                                法官  蘇  振  堂
                                法官  蕭  仰  歸
                                法官  何  菁  莪
      本件正本證明與原本無異
                                      書  記  官
中    華    民    國  九十七  年    二    月  二十六  日
                                                      Ｑ


司法院資訊處製作；財團法人民間司法改革基金會備份。
